臺灣高等法院臺中分院民事判決　　　　　100年度上字第312號
上　訴　人　 簡金松
　　　　　　 簡水木
共　　　同
訴訟代理人　 王素玲律師
共　　　同
複　代理人　 趙秀華
被　上訴人　 林宗輝
訴訟代理人　 林益輝律師
上列當事人間租佃爭議事件，上訴人對於中華民國100年7月11日
臺灣南投地方法院99年度訴字第275號第一審判決提起上訴，本
院於100年11月23日言詞辯論終結，判決如下：
    主  文
上訴駁回。
    事實及理由
壹、程序方面：
一、按當事人喪失訴訟能力或法定代理人死亡或其代理權消滅者
    ，訴訟程序在有法定代理人或取得訴訟能力之本人，承受其
    訴訟以前當然停止；前條所定之承受訴訟人，於得為承受時
    ，應即為承受之聲明，民事訴訟法第170條、第175條第1項
    分別定有明文。經查，本件原由原審原告曾富英、被上訴人
    即原審原告林宗輝起訴請求，惟曾富英於訴訟繫屬中之民國
    100年2月24日死亡，經其繼承人辦理分割繼承後，關於南投
    縣草屯鎮○○段95地號土地（下稱系爭土地）之應有部分（
    1338分之751）由被上訴人林宗輝繼承，並經林宗輝具狀聲
    明承受訴訟，有曾富英之戶籍謄本、系爭土地登記第二類謄
    本為憑（詳原審卷第238、193-198頁），核無不合，應予准
    許。
二、本件於起訴前已先經調解、調處程序，並由南投縣政府移送
    原審法院審理，有南投縣政府99年9月9日府地權字第099018
    97520號函及所附租佃爭議調解、調處案卷附卷可稽（詳原
    審卷第5-73頁），核與耕地三七五減租條例（下稱減租條例
    ）第26條規定之起訴要件相符，於法即無不合。
三、按訴狀送達後，原告不得將原訴變更或追加他訴。但有下列
    各款情形之一者，不在此限：一、…三、擴張或減縮應受判
    決事項之聲明者。…。民事訴訟法第255 條第1項第3款定有
    明文。查被上訴人起訴原聲明：確認上訴人即原審被告等
    對被上訴人等即原審原告共有系爭土地之租賃關係不存在。
    上訴人等應將系爭土地交還被上訴人等及其他共有人。其
    後於100年6月9日言詞辯論期日以言詞減縮前揭第一項之聲
    明請求。核其性質為減縮應受判決事項之聲明，依前開規定
    ，自屬法之所許。
貳、實體方面：
一、被上訴人起訴主張：系爭土地係被上訴人林宗輝（曾富英之
    權利範圍已為林宗輝繼承）、訴外人簡春生、簡茂榮及上訴
    人所共有，並與上訴人間訂有耕地三七五租約（下稱系爭租
    約），然因上訴人簡水木早已遷移台中市太平區居住及工作
    ，未從事耕作，上訴人簡金松則與訴外人曾水滿簽定不動產
    買賣契約書，將其對系爭土地之權利範圍出售曾水滿，並約
    定放棄耕作權，又因無法辦理移轉登記，為確保曾水滿之債
    權，設定抵押權予曾水滿以擔保曾水滿給付價金之債權，而
    於78年間將系爭土地之一部分交予曾水滿使用興建車棚，直
    至99年間始拆除；被上訴人為此向南投縣草屯鎮公所（下稱
    草屯鎮公所）聲請註銷系爭租約，經草屯鎮公所承辦人員赴
    現場勘驗及拍攝照片，有車棚照片可佐；既簡金松有未自任
    耕作之事實，依耕地三七五減租條例16條第1項、第2項規定
    ，原訂租約應歸無效，兩造間已無耕地租賃關係存在，上訴
    人自應將系爭土地交還被上訴人及其他共有人，故依民法第
    767條物上請求權提起訴訟等語。被上訴人於原審並聲明：
    上訴人應將坐落南投縣草屯鎮○○段95地號，面積1338平方
    公尺土地，返還被上訴人及其他全體共有人。對上訴人上訴
    之答辯聲明：駁回上訴。
二、上訴人方面：
  (一)上訴人簡金松以：伊曾向曾水滿借貸新台幣（下同）73萬元
    ，故於78年9月5日將所有之系爭土地權利範圍出售曾水滿，
    因土地訂有系爭租約，無法移轉登記，故以權利範圍設定抵
    押權予曾水滿，確保曾水滿之權利，惟伊並未約定放棄耕作
    權，被上訴人提出之不動產土地買賣契約書係曾水滿之夫簡
    世昌（已歿）將伊交付為辦理抵押權設定之印章交予被上訴
    人另行製作，並非真正；而曾水滿欲藉此除去系爭租約以達
    到所有權移轉登記目的，故在被上訴人提出之不動產買賣契
    約書記載伊願放棄耕作權。證人簡明廷（即曾水滿之子）雖
    曾證稱：經簡金松同意曾水滿使用系爭土地，由曾水滿自行
    出資興建鐵皮車棚云云。然簡明廷係曾水滿之子，對簡金松
    與曾水滿簽約經過並不瞭解，並不得執上開證詞為不利被上
    訴人之認定。且簡金松曾聲請調解，欲拆除曾水滿搭建之車
    棚，顯見簡金松未同意曾水滿使用系爭土地。故曾水滿係未
    經其同意在系爭土地興建臨時鐵皮車棚，經伊催促後，業已
    拆除，現由伊種植果樹。又系爭耕地租賃契約，自74年1月1
    日至79年12月31日止，6年一期，期滿每6年均續訂租約，最
    後一次98年1月1日訂約，至103年12月31日止，期間長達20
    年之久，被上訴人均無異議，曾水滿亦未告知上訴人係經被
    上訴人同意使用系爭土地。被上訴人竟突然起訴主張系爭耕
    地租約無效，顯然違反誠信原則，亦有權利濫用之情，被上
    訴人自不得再請求返還土地。
  (二)上訴人簡水木以：伊雖在外兼差，然仍與簡金松在系爭土地
    自任耕作，種植果樹，縱曾水滿有使用系爭土地，亦未經伊
    同意。
  (三)上訴人於原審均聲明：原告之訴駁回。上訴聲明：原判決廢
    棄，被上訴人在第一審之訴駁回。
三、兩造經本院及原審法院整理並簡化爭點，其結果如下：
  (一)不爭執事項：
  (1)系爭土地原為曾富英、林宗輝及簡春生、簡茂榮、簡水木、
    簡金松所共有，曾富英於100年2月24日過逝，其權利範圍由
    林宗輝繼承。
  (2)系爭土地於78年之後原有曾水滿興建之車棚及簡明廷種植之
    椰子樹等坐落其上，車棚占用系爭土地位置如南投縣政府調
    處案卷照片三所示（原審卷第41頁），嗣經曾水滿拆除。
  (3)上訴人現於系爭土地上種植有蔬菜、香蕉及破布子樹。
  (4)系爭土地之共有人未立有分管契約。
  (二)爭執事項：被上訴人以上訴人未自任耕作，系爭租約依法無
    效，基於所有權人之物上請求權請求上訴人返還系爭土地予
    所有共有人，有無理由？
四、得心證之理由：
  (一)查系爭土地為被上訴人林宗輝（原共有人曾富英之權利已為
    被上訴人所繼承）、上訴人二人及簡春生、簡茂榮共有，並
    由上訴人二人與其餘共有人訂有耕地三七五租約，約定由上
    訴人二人承租系爭土地，面積845平方公尺，每年應繳正產
    品即稻穀955台斤，有土地登記謄本、私有耕地租約書在卷
    可佐（詳原審卷第88-92、55-56頁），故系爭租約係為栽種
    農作物而成立之耕地租佃契約，並已經向主管機關辦理耕地
    租約登記。又系爭土地現由上訴人二人種植蔬菜、香蕉、破
    布子樹等情，為兩造所不爭執，並經原審法院於100年1月28
    日會同兩造及南投縣草屯地政事務所至現場履勘無誤，有勘
    驗筆錄、現場照片可稽（詳原審卷第133-143頁），堪認為
    真實。
  (二)按「承租人應自任耕作，並不得將耕地全部或一部轉租於他
    人。承租人違反前項規定時，原訂租約無效，得由出租人收
    回自行耕種或另行出租。」，減租條例第16條第1項、第2項
    定有明文。所謂「應自任耕作」，係指承租人應以承租之土
    地供自己從事耕作之用而言，若承租人有積極的以承租之土
    地建築房屋居住，或供其他非耕作之用、或與他人交換耕作
    、或將之轉租或借與他人使用等情事，均在不自任耕作之列
    。最高法院91年度台上字第1447號判決要旨可資參照。次按
    減租條例第16條第2 項規定，所稱之原訂租約無效，係指承
    租人違反上揭規定時，原訂租約無待於另為終止表示，當然
    向後失其效力，租賃關係因而歸於消滅；所謂承租人將耕地
    全部或一部轉租他人者，原訂租約無效，依其規定之本旨推
    之，自係指全部租約無效而言，亦有最高法院70年台上字第
    4637號、80年台再字第15號、46年台上字第57號判例可資參
    照。準此，縱承租人不自任耕作之情形，僅存在承租土地之
    一部，不論其面積多寡，全部租約仍屬無效，且於上開行為
    發生時當然歸於無效。
  (三)被上訴人主張系爭土地經簡金松與曾水滿簽定不動產買賣契
    約書，將其對系爭土地之應有部分售與曾水滿，並約定放棄
    耕作權，且於78年間將土地之一部分交予曾水滿興建車棚，
    直至99年間始為拆除等情，業據證人即曾水滿之子簡明廷到
    庭證稱：簡金松因向母親曾水滿借貸金錢，同意將持分售予
    母親，有訂立78年9月5日書面契約，此後為了停車方便，經
    簡金松同意，由母親自行出資興建鐵皮車棚，車棚面積約10
    坪大小，可停三輛車輛，狀況如南投縣政府租佃爭議調處卷
    附照片所示，車棚後方經伊種植10餘棵果樹，其後果樹均遭
    簡水木毒死，僅餘二棵椰子樹，嗣簡水木於99年間前來表示
    土地為共有，伊有侵占土地，故於同年11月間將車棚拆除等
    語（詳原審卷第209-211頁），並有南投縣政府、草屯鎮公
    所調解案卷所附之照片、不動產土地買賣契約書在卷可憑（
    詳原審卷第41、65、175-183頁），足證簡金松在系爭土地
    承租期間，有將系爭土地一部分交付曾水滿使用。則簡金松
    未在系爭土地自任耕作使用之事實，洵堪認定，揆諸前揭說
    明，兩造及其餘共有人間原有耕地租賃契約應屬無效，租賃
    關係因而歸於消滅。
  (四)上訴人雖辯稱：被上訴人提出之不動產土地買賣契約書（見
    原審卷第93-96頁）係曾水滿之夫持伊所交付辦理抵押權設
    定使用之印章交予被上訴人另行製作，否認其為真正等語；
    兩造分別所提出之曾水滿與簡金松之買賣契約均記載曾水滿
    以每坪1萬元之價格總價74萬5千6百60元向簡金松買得簡金
    松應有部分。上訴人雖爭執簡金松未將系爭土地交付曾水滿
    使用，並主張被上訴人所提出之契約第七條所載：「…本件
    買賣土地甲方（簡金松）即日交與乙方（曾水滿）自任耕作
    」（原審卷第94頁）係被上訴人偽造；惟上訴人所提出之契
    約第陸條約定：「雙方約定於交收後款同時，甲方（簡金松
    ）應將本件買賣標的物點交與乙方（曾水滿）占有…」第
    條載明：「…本契約成立日同時由乙方給付全部價款新台幣
    柒拾肆萬伍仟陸佰陸拾元正與甲方親收足訖是實…」（原審
    卷第175、176頁）。故不論被上訴人所提出之買賣契約是否
    真正，依兩造所提出之買賣契約均足證，簡金松於78年9月5
    日買賣契約成立時，已將系爭土地交付曾水滿使用；況據上
    訴人訴訟代理人簡佑容於原審亦不諱言：「我們當時不懂法
    律，不知道會影響我們對其他土地的利用，經過草屯公所協
    調以後才知道嚴重性，才要他們拆除…」（原審卷第211頁
    ）。益證簡金松曾將系爭土地交付曾水滿搭建車棚等，經草
    屯公所協調後始要求曾水滿拆除車棚，於車棚拆除前確有未
    自任耕作之情形，至為灼然。
  (五)系爭三七五租約雖記載租賃範圍僅845平方公尺；惟係因上
    訴人為共有人（被上訴人應有部分各2676分之493）兼承租
    人，故未將上訴人二人應有部分折算之面積記載在內，上訴
    人既不諱言，系爭土地共有人間未立有分管契約，故上開租
    賃契約租賃範圍未將上訴人應有部分折算面積記載在內，其
    承租範圍仍為系爭土地每一部分，簡金松無權將任何部分交
    與其應有部分買受人曾水滿，被上訴人為共有人全體利益主
    張三七五租約全部無效，自屬合法。又簡金松將系爭土地部
    分交曾水滿搭建車棚迄99年11月始將車棚拆除，已據證人簡
    明廷證述在卷，並有照片附原審可稽（原審卷第210、65頁
    ），被上訴人以上訴人未自任耕作，主張三七五租約無效，
    乃係依法行使正當權利，上訴人主張被上訴人違反誠信原則
    及權利濫用，亦無足採。。
  (六)再按「所有人對於無權占有或侵奪其所有物者，得請求返還
    之。對於妨害其所有權者，得請求除去之。有妨害其所有權
    之虞者，得請求防止之。」、「各共有人對於第三人，得就
    共有物之全部，為本於所有權之請求。但回復共有物之請求
    ，僅得為共有人全體之利益為之。」，民法第767條、第821
    條亦有明文。各共有人按其應有部分，對於共有物之全部雖
    有使用收益之權，惟共有人對共有物之特定部分使用收益，
    仍須徵得他共有人全體之同意，非謂共有人得對共有物之全
    部或任何一部有自由使用收益之權利；共有人如不顧他共有
    人之利益，而就共有物之全部或一部任意使用收益，即屬侵
    害他共有人之權利。又未經共有人協定分管之共有物，共有
    人對共有物之特定部分占用收益，須徵得他共有人全體之同
    意；如未經他共有人同意而就共有物之全部或一部任意占用
    收益，他共有人得本於所有權請求除去其妨害或請求向全體
    共有人返還占用部分。最高法院62年台上字第1803號判例、
    74年度第2次民事庭會議決定(三) 分別可資參照。準此，倘
    共有人中之一人起訴，在聲明中請求應將共有物返還於共有
    人全體，即係為全體利益請求。經查：系爭土地原為被上訴
    人、曾富英（權利範圍業經被上訴人繼承）、簡春生、簡茂
    榮及上訴人分別共有，並與上訴人訂立系爭租約，系爭土地
    之租賃關係因上訴人違反減租條例第16條第1項規定，依該
    條第2項規定，兩造間原定租約無效，即向後失其效力；又
    系爭土地未經共有人立有分管協議，上訴人現於系爭土地使
    用收益，種植蔬菜、香蕉、破布子樹等情，為兩造所不爭執
    。系爭租約既屬無效，租賃關係業已消滅，被上訴人自得本
    於所有權請求上訴人向全體共有人返還系爭土地。
五、綜上所述，被上訴人主張上訴人承租系爭土地而不自任耕作
    ，依減租條例第16條第1項、第2項之規定，兩造間原訂系爭
    租約應歸無效，因上訴人仍在系爭土地使用收益，故依民法
    第767條物上請求權之規定，請求上訴人應將系爭土地返還
    被上訴人及其他共有人，為有理由，應予准許。原審依被上
    訴人之請求為被上訴人勝訴之判決，並無不合。上訴意旨任
    意指摘原判決不當，求予廢棄改判，為無理由，應駁回上訴
    。
六、本件事證已臻明確，兩造其餘之攻擊、防禦方法，經本院斟
    酌後，認均不足以影響本判決之結果，自無逐一詳予論駁之
    必要，併此敘明。
七、據上論結，本件上訴為無理由，依民事訴訟法第449條第1項
    ，判決如主文。
中    華    民    國   100    年    12    月    7     日
                民事第一庭    審判長法  官  吳火川
                                    法  官  胡景彬
                                    法  官  陳繼先
以上正本係照原本作成。
如對本判決上訴，須於收受判決送達後20日內向本院提出上訴書
狀，其未表明上訴理由者，應於提出上訴後20日內向本院提出上
訴理由書（須按他造人數附具繕本）。
上訴時應提出委任律師為訴訟代理人之委任狀。具有民事訴訟法
第466條之1第1項但書或第2項之情形為訴訟代理人者，另應附具
律師及格證書及釋明委任人與受任人有該條項所定關係之釋明文
書影本。如委任律師提起上訴者，應一併繳納上訴審裁判費。
                                    書記官  茆亞民
中    華    民    國   100    年    12    月    8     日
                                                      Ａ